ACORDAO-COMPLETO-2391316

ACÓRDÃO 425/2020 ATA 6/2020 - PLENÁRIO

VISTOS, relatados e discutidos estes autos de embargos de declaração opostos pelo Sr. Manuel Enriques Garcia contra o Acórdão 2813/2019-TCU-Plenário.
ACORDAM os Ministros do Tribunal de Contas da União, reunidos em sessão do Plenário, ante as razões expostas pelo relator, em:
9.1. conhecer do expediente interposto pelo Sr. Manuel Enriquez Garcia como petição, com fundamento no art. 174 do RI/TCU.
9.2. declarar a nulidade do Acórdão 2813/2019-TCU-Plenário;
9.3. dar ciência desta deliberação ao Sr. Manuel Enriquez Garcia, ao Conselho Regional de Economia da 2ª Região (SP) , ao Conselho Federal de Economia e ao Ministério Público Federal;
9.4. restituir os autos ao gabinete do relator, para nova apreciação.

Embargos de declaração opostos contra acórdão que aplicou multa ao recorrente em processo de denúncia sobre supostas irregularidades na celebração e na execução de convênios, bem como em contratos de locação.

Conselho Regional de Economia 2ª Região (SP).

3. Interessados/Responsáveis/Recorrentes:
3.1. Responsável: Manuel Enriquez Garcia (XXX.519.398-XX).
3.2. Recorrente: Manuel Enriquez Garcia (XXX.519.398-XX).

13.1. Ministros presentes: José Mucio Monteiro (Presidente), Benjamin Zymler, Augusto Nardes, Raimundo Carreiro, Ana Arraes e Bruno Dantas.
13.2. Ministros-Substitutos convocados: Augusto Sherman Cavalcanti e André Luís de Carvalho.
13.3. Ministro-Substituto presente: Weder de Oliveira (Relator).

ACORDAO-COMPLETO-2410772

Acórdão 1357/2020 - Plenário

ACORDAO-COMPLETO-2534329

Acórdão 879/2022 - Plenário

ACORDAO-COMPLETO-2494097

Acórdão 586/2022 - Plenário

ACORDAO-COMPLETO-2428086

Acórdão 2553/2020 - Plenário

ACORDAO-COMPLETO-2416992

Acórdão 2000/2020 - Plenário

Manuel Enriquez Garcia

MANUEL ENRIQUEZ GARCIA

WEDER DE OLIVEIRA

Ministro-Substituto Weder de Oliveira.

O presente processo refere-se à denúncia a respeito de irregularidades ocorridas no Conselho Regional de Economia 2ª Região -São Paulo (Corecon-SP) , envolvendo também a Ordem dos Economistas do Brasil (OEB) , associação civil sem fins lucrativos.
A denúncia foi apreciada na sessão ordinária do Plenário de 20/11/2019, tendo resultado no Acórdão 1813/2019-TCU-Plenário.
Nesta fase processual, analisa-se os embargos de declaração opostos pelo responsável. Manuel Enriquez Garcia, ex-presidente do Corecon-SP, contra a referida deliberação, cujo inteiro teor reproduzo a seguir (peça 151) :
"MANUEL ENRIQUEZ GARCIA, por seu advogado que esta subscreve, nos autos do procedimento em epígrafe, em trâmite perante este Tribunal, vem, respeitosamente, à presença de Vossa Excelência, com fundamento no art. 287 do Regimento Interno, opor EMBARGOS DE DECLARAÇÃO, em face do v. acórdão nº 2813/2019, pretendendo que o mesmo seja aclarado, pelo que passa a expor e requerer o quanto segue: 
O v. acórdão nº 2813/2019 que conheceu da denúncia, para no mérito a julgar procedente, rejeitando as razões de justificativa do Embargante, foi omisso, obscuro, ou ao menos contraditório em determinados pontos, sendo de rigor seu aclaramento, conforme passa a demonstrar. 
 
PRELIMINARMENTE 
DA OMISSÃO QUANTO A AUSÊNCIA DE INTIMAÇÃO PARA O JULGAMENTO 
O v. acórdão ora embargado padece de omissão, uma vez o Embargante e seu patrono (constituído na peça 97) não foram intimados acerca da data designada para o julgamento do v. acórdão nº 2813/2019, o que configura grave ofensa ao princípio da ampla defesa e do contraditório. 
 Tal situação acarretou prejuízos à defesa do Embargante, os quais não serão supridos pela interposição de recurso, dentre os quais o impedimento de apresentação de alegações finais e de ter seus argumentos expostos por meio de sustentação oral.  
O TCU, assim como, toda a administração pública deve obedecer, dentre outros, aos princípios da legalidade, finalidade, motivação, razoabilidade, proporcionalidade, moralidade, ampla defesa, contraditório, segurança jurídica, interesse público e eficiência, na forma do art. 2º, da Lei 9.784/1999. 
Aludida lei garante, ainda expressamente em seu art. 2º, parágrafo único, X, os direitos à comunicação, à apresentação de alegações finais, à produção de provas e à interposição de recursos, nos processos de que possam resultar sanções e nas situações de litígio. 
Nesta toada que o art. 141, §3º, do Regimento Interno do TCU prescreve que 'as pautas das sessões serão divulgadas mediante a afixação em local próprio e acessível do edifício-sede do Tribunal, a publicação nos órgãos oficiais e a disponibilização no Portal do TCU na internet, até quarenta e oito horas antes da sessão.' 
Outrossim, destaca-se que o § 7º do art. 179 do Regimento Interno do TCU estabelece que 'quando a parte for representada por advogado, a comunicação deve ser dirigida ao representante legalmente constituído nos autos'.  
Merece registro, ainda, a Resolução TCU 164/2003, que dispõe sobre a formalização das deliberações, atos e documentos expedidos por este Tribunal: 
'Art. 40. Havendo advogado constituído nos autos, o gabinete do relator deverá consignar obrigatoriamente seu nome e o respectivo número de inscrição na OAB na lista destinada à constituição de pauta a ser publicada no Diário Oficial da União ou no Boletim do Tribunal de Contas da União.' (Grifou-se) . 
No entanto, nem o Embargante e nem seu patrono foram intimados sobre a data do julgamento, o que acarretou prejuízos à defesa do Embargante que foi impedido de apresentar alegações finais e ter seus argumentos expostos por meio de sustentação oral. 
A propósito, este Tribunal já declarou a nulidade de acórdão por entender necessária a intimação de advogado regulamente constituído acerca da pauta de julgamento, cujos trechos da decisão seguem transcritos: 
'... 10. Pois bem, o sr. Nestor Cuñat Cerveró aponta a ausência de comunicação do julgamento do Acórdão 1881/2017-TCU-Plenário, de 30/8/2017. 
Argumenta que somente constou da pauta publicada no Diário Oficial da União o nome de uma estagiária - sra. Carolina de Castro Serra - do escritório de advocacia que foi inicialmente constituído para defender o sr. Nestor Cuñat Cerveró. 
Assim, o julgamento realizado em 30/8/2017 seria nulo, pois não teria o responsável sido devidamente comunicado. Tal situação teria acarretado prejuízos, os quais não seriam supridos pela interposição de recurso, dentre eles o impedimento de ter seus argumentos expostos por meio de sustentação oral e de produção de memoriais. 
 (...)  
26. Em sendo assim, por entender que seria necessária a intimação de advogado regulamente constituído, proponho o provimento parcial do recurso do sr. Nestor Cuñat Cerveró, de forma a, especificamente em relação a sua pessoa, declarar a nulidade Acórdão 1881/2017-TCU-Plenário e restituir os autos ao relator a quo para a continuidade do feito. 
Diante do exposto, voto por que o Tribunal adote o acórdão que ora submeto à deliberação deste Colegiado. 
Nessa linha, o STJ também se manifestou: 
 'PENAL E PROCESSO PENAL. HABEAS CORPUS. INTIMAÇÃO PARA A SESSÃO DE JULGAMENTO DA APELAÇÃO CRIMINAL. NECESSIDADE DE PRÉVIA 
INTIMAÇÃO DO ADVOGADO CONSTITUÍDO. 
NULIDADE RECONHECIDA. DIREITO DE RECORRER EM LIBERDADE. ART. 387, § 1º, CPP. MANUTENÇÃO DA PRISÃO 
PREVENTIVA. AUSÊNCIA DE FUNDAMENTAÇÃO. 
ILEGALIDADE. OCORRÊNCIA. HABEAS CORPUS CONCEDIDO. 1. Esta Corte Superior entende ser necessária a intimação do advogado constituído para a sessão de julgamento da apelação criminal, com o fim de garantir o contraditório e a ampla defesa. 2. É nulo o julgamento do recurso de apelação sem permitir a sustentação oral previamente requerida. Precedentes. 3. A sentença condenatória não traz qualquer motivação do caso concreto, não fazendo qualquer referência à manutenção da custódia cautelar do sentenciado, assim como previsto no art. 387, § 1º, do CPP, o que indica a ausência de fundamentos para o decreto prisional. 4. Habeas corpus concedido para anular o acórdão proferido na apelação criminal n. 0002376-22.2016.8.26.0220, determinando a realização de novo julgamento, precedido da intimação do advogado do paciente, e para que o Juízo de origem se manifeste, fundamentadamente, em 5 dias, sobre a necessidade da manutenção da segregação cautelar do acusado. (STJ - HC: 456419 SP 2018/0156936-2, Relator: Ministro NEFI CORDEIRO, Data de Julgamento: 27/11/2018, T6 - SEXTA TURMA, Data de Publicação: DJe 06/12/2018) 
'HABEAS CORPUS. AUSÊNCIA DE INTIMAÇÃO PESSOAL DO DEFENSOR DATIVO PARA A SESSÃO DE JULGAMENTO DA APELAÇÃO MINISTERIAL. NULIDADE. CERCEAMENTO DE DEFESA. PRECEDENTES. 1. A ausência de intimação pessoal do defensor nomeado sobre a data do julgamento de recurso interposto, seja por ele ou pela parte contrária, quando alegada em tempo hábil, como no caso dos autos, acarreta a nulidade do processo nos termos dos arts. 370, § 4º, do Código de Processo Penal e 5º, § 5º, da Lei n. 1.060/1950. 
2. Ordem concedida para declarar, desde já, a nulidade absoluta do acórdão proferido nos autos da Apelação n. 0062300-33.2009.8.26.0050, desconstituindo o trânsito em julgado do feito, a fim de que o referido recurso seja novamente julgado, agora com a prévia intimação pessoal do defensor dativo da data da sessão de julgamento, devendo ser suspensa, ainda, a execução da pena imposta ao paciente nesse feito.' (STJ - HC: 275418 SP 2013/0264440-0, Relator: Ministro SEBASTIÃO REIS JÚNIOR, Data de Julgamento: 22/08/2017, T6 - SEXTA TURMA, Data de Publicação: DJe 31/08/2017) 
A vista do exposto, deve ser sanada a omissão quanto a ausência de intimação do Embargante e do advogado constituído nos autos acerca da data designada para o julgamento da denúncia, sendo de rigor a sua anulação e, por conseguinte, a anulação do acórdão nº 2813/2019, a fim de que outro seja proferido, devendo os advogados do embargante serem intimados da inclusão da pauta em tempo hábil para o seu comparecimento. 
 
DA CONTRADIÇÃO QUANTO AO SIGILO 
No mais, o v. acórdão foi contraditório ao permitir a transmissão do julgamento da referida denúncia em seu portal, inclusive, com menção aos nomes dos envolvidos, não obstante a denúncia tenha sido apurada em caráter sigiloso. 
O próprio TCU em observância a cláusula da inviolabilidade da intimidade, da vida privada, da honra e da imagem das pessoas, tal como assegurado no artigo 5º, X da Constituição e no artigo 13 da Convenção Americana sobre Direitos Humanos (Pacto de São José da Costa Rica) , prescreve em seu art. 236, in verbis: 
 Art. 236. No resguardo dos direitos e garantias individuais, o Tribunal dará tratamento sigiloso às denúncias formuladas, até decisão definitiva sobre a matéria. 
§ 1º Salvo expressa manifestação em contrário, o processo de denúncia tornar-se-á público após a decisão definitiva sobre a matéria. 
Daí que, foi declarado o sigilo do presente feito, valendo destacar, ademais, a dificuldade deste patrono constituído recentemente, em ter acesso à íntegra dos autos para elaboração da presente defesa. 
No entanto, em atitude totalmente contraditória ao tratamento que até agora havia sido dado aos autos, o julgamento foi transmitido no portal do TCU, sendo que o relator por diversas vezes pronunciou o nome dos envolvidos e, em razão da aludida quebra de sigilo o julgamento foi gravado e está sendo usado para fins políticos. 
A propósito, por força do mesmo art. 236 do Regimento Interno, este Tribunal deverá dar tratamento sigiloso à presente denúncia até decisão definitiva sobre a matéria, de modo que, igualmente, contraditório é o item 9.15 do acórdão que determinou a retirada de sigilo dos autos. 
Portanto, é de rigor seja sanada a contradição apontada para que seja mantida a chancela de sigilo dos autos. 
DA RELATORIA POR MINISTRO SUBSTITUTO E DA OMISSÃO QUANTO AO QUÓRUM DE DELIBERAÇÃO 
O v. acórdão foi omisso quanto ao quórum de deliberação, pois na forma como constou não tem como saber, por exemplo, se o relator votou ou não, o que, na forma do §1º, do art. 55 lhe é vedado. 
 
DO MÉRITO DO ACÓRDÃO  
O presente processo refere-se à denúncia a respeito de supostas irregularidades ocorridas no Conselho Regional de Economia da 2ª Região (Corecon-SP) , envolvendo também a Ordem dos Economistas do Brasil. 
Em síntese as supostas irregularidades apontadas dizem respeito a aquisição de um veículo SUV, em 2015; convênios 'TV Economista'; 'Economista do ano' e 'Indicadores Econômicos' celebrados entre o Corecon-SP e a OEB; contratos de locação celebrados entre o Corecon-SP e a OEB, em que se verificou reajuste de 60% no valor da locação do imóvel situado no 5º andar do prédio da OEB; revogação do plano de cargos e salários. 
Conforme passa a demonstrar, no mérito, o v. acórdão também padece de vícios que devem ser sanados e aclarados. 
DA OMISSÃO QUANTO A BOA-FÉ E DAS CIRCUNSTÂNCIAS ATENUANTES 
O v. acórdão foi omisso ao deixar de individualizar e identificar o período em que o Embargante foi Presidente tanto da Ordem dos Economistas do Brasil; e, principalmente, do Conselho Regional de Economia da 2ª Região - SP. 
Na denúncia apresentada constou que o presidente do Corecon-SP, ora Embargante, se utilizaria de sua posição de dirigente para auferir vantagens indevidas, por meio de utilização das estruturas, de contratos e de seus funcionários do conselho e da ordem. 
Ainda, conforme se vê no item 11, 'as verificações supramencionadas deverão abranger o período da denúncia, qual seja, 2011 a 2016.' 
Importante consignar que o Embargante foi presidente do Corecon-SP somente nos anos de 2012, 2013, 2014 e 2016, no entanto, o v. acórdão ao final apenas atribuiu responsabilidades ao Embargante, como se este tivesse presidente do Corecon-SP e da OEB por todo período de investigado. 
Na parte final da proposta de deliberação restou consignado que a conduta do Embargante 'durante os exercícios em que esteve simultaneamente como presidente do Corecon-SP e da OEB foi a de fugir aos controles orçamentários e financeiros e às exigências contidas nas normas e procedimentos licitatórios...' 
A omissão reside no fato de que todos os convênios e contratos entre a OEB e o Corecon-SP foram firmados muito antes da gestão do Embargante, seja como presidente da OEB ou do Corecon-SP, conforme pontuado nas razões de justificativa apresentada pelo Embargante. 
Outro ponto, igualmente omisso no v. acórdão diz respeito a demonstração do Embargante de que apenas deu continuidade aos convênios e contratos na forma que vinham sendo praticadas pelos presidentes anteriores. 
O aclaramento desses pontos é de suma importância, em especial, por argumentar, caso Vossas Excelências entendam pelas irregularidades, reconhecer a boa-fé do Embargante, ou ao menos, considera-los como circunstância atenuante de sua conduta, a fim de afastar a multa aplicada no valor de R$ 60.000,00, bem como, afastar a penalidade consistente em sua inabilitação por um período de 5 anos para o exercício de cargo em comissão ou função de confiança no âmbito da administração pública, já que o mesmo não foi responsável pelo início dos contratos e pelo modo em que se realizavam. 
DA OMISSÃO E CONTRADIÇÃO QUANTO AO REAJUSTE NO VALOR DO ALUGUEL DO 5º ANDAR 
Sobre a locação do quinto andar, restou consignado na proposta de deliberação que o contrato vigeria até 31/12/2014, não havendo fundamentos para o reajuste do preço na metade do prazo de vigência e que não teria havido avaliação do imóvel, in verbis: 
     
Com isso, o v. acórdão afastou a justificativa do Embargante partindo da premissa equivocada de que o contrato vigeria até 31/12/2014; no entanto, conforme se vê na peça 65 às fls. 257, o prazo de vigência do contrato de locação do 5º andar iniciou-se em 01.01.2013, encerrando-se em 31.12.2013; findo tal prazo o contrato prorrogar-se-ia por tempo indeterminado, nos termos do art. 56, parágrafo único, da Lei de Locação (Lei 8.245/1991) [footnoteRef:2].  [2:  Art. 56. Nos demais casos de locação não residencial, o contrato por prazo determinado cessa, de pleno direito, findo o prazo estipulado, independentemente de notificação ou aviso. Parágrafo único. Findo o prazo estipulado, se o locatário permanecer no imóvel por mais de trinta dias sem oposição do locador, presumir - se - á prorrogada a locação nas condições ajustadas, mas sem prazo determinado.  ] 
 
Daí que aos 01.07.2017 é assinado um novo contrato. Portanto, deve ser sanada a omissão, ou ao menos contradição, sobre o fato de que, ao contrário do constou no v. acórdão, no momento do reajuste o contrato se encontrava prorrogado por prazo indeterminado. 
O v. acórdão também partiu da premissa equivocada de que não teria havido avaliação do imóvel, contudo, conforme narrado e demonstrado nas razões de justificativa foi feito um laudo de avaliação em 04.02.2005, conferindo o valor locatício de R$ 4.500,00 ao 5º andar. 
Sendo que o valor reajustado em 01.07.2014 de R$ 7.508,00 refere-se à atualização pelo índice IGP-M da avaliação feita em 2005 até o reajuste de 2014, de modo que, impõe-se o aclaramento do v. acórdão neste ponto. 
Por fim, flagrante é a contradição do v. acórdão quanto a IN TCU 71/12, alterada pela IN TCU 76/2017, na medida em que se o valor do suposto dano estaria abaixo do limite estabelecido pela aludida IN, portanto, não sujeita a fiscalização do TCU, no entanto, ao final determina que 'sejam incluídos na futura tomada de contas especial os débitos decorrentes do reajustamento ilegal do aluguel.' 
DA OMISSÃO OU AO MENOS CONTRADIÇÃO QUANTO A APROVAÇÃO DAS CONTAS DO CORECON/SP 
O v. acórdão foi omisso no que tange à aprovação de todas as despesas objeto da presente denúncia pela plenária. 
Primeiro cumpre esclarecer que nenhuma despesa pode ser realizada com a decisão somente do presidente; ao final de cada ano, uma proposta orçamentaria é levada aos conselheiros que em plenária aprovam, rejeitam, emenda ou glosam as despesas propostas para o ano seguinte, conforme o regimento interno. Logo, não houve uma única despesa autorizada isoladamente pelo Presidente; sempre é a plenária quem dá a palavra final sobre a proposta orçamentária. 
Além do que, a Comissão da Tomada de Contas, eleita anualmente tem a função de trimestralmente e ao final de cada ano analisar todas as despesas do Conselho, fazer a checagem de notas fiscais; se as mesmas estão de acordo com as portarias e resoluções do conselho; e, feita esta análise a Comissão da Tomada de Contas apresenta seu parecer à Plenária pela aprovação ou rejeição das contas que deliberará acerca do aludido parecer aprovando ou rejeitando as contas. 
Sendo certo que, em todos os anos em que o Embargante foi presidente do Corecon-SP (frise-se 2012, 2013, 2014 e 2016) , a Plenária aprovou integralmente todas as contas, sem nenhuma glosa ou ressalva. 
Ato contínuo, a deliberação da Plenária do Corecon-SP é enviada para o Cofecon que em última instância delibera sobre o parecer da comissão da tomada de contas e a decisão da plenária do Corecon-SP, sendo que as mesmas sempre foram, igualmente, aprovadas pelo Cofecon. 
Com isso, o ora Embargante sempre teve a tranquilidade que agia corretamente, pois jamais teve suas contas reprovadas pelo Corecon-SP ou pelo Cofecon. 
Ao contrário do restou consignado no v. acórdão, o Presidente não vota por ocasião da aprovação da proposta orçamentária e tampouco quando a plenária delibera sobre as prestações das contas sejam elas trimestral ou anual. 
Portanto, o v. acórdão foi omisso ou ao menos contraditório ao deixar de considerar que absolutamente todas as despesas efetuadas pelo Corecon-SP não foram aprovadas pelo Embargante, mas sim, pela Plenária, composta por 11 Conselheiros, excluindo, obviamente, o Presidente que, frise-se não votada nessas ocasiões. 
DA OMISSÃO QUANTO A ENTREGA DO PRÊMIO EXCELÊNCIA EM ECONOMIA 
O v. acordão foi omisso no que tange a finalidade da referida festa, pois não se limitava a entrega do prêmio do economista do ano (mera festividade) , mas sim, premiava também os melhores alunos de economia do estado de São Paulo e as melhores monografias, conforme atribuição que lhe é conferida pela Lei 1411/51 que prescreve ao conselho o dever de incentivar e disseminar o conhecimento da teoria econômica. Portanto, não se trata de uma mera festividade, sem vinculação com os objetivos institucionais do Corecon-SP, mas, sim a busca de novos talentos e valorização da profissão. 
Ademais, igualmente omisso foi o v. acórdão, ao não considerar que aludida comemoração de alunos recém-formados junto com profissionais reconhecidos e renomados na área, vem sendo realizada pelo Conselho em parceria com a Ordem desde 1997, estando na sua 24ª edição em 2019. 
Ademais, padece de obscuridade o item 9.5.2, referente a realização de despesas relacionadas ao convênio 'Dia do Economista' que reconhece que o mesmo foi firmado no DV 37/2008, data em que o Embargante não era Presidente do CoreconSP. 
DA OMISSÃO, OU AO MENOS, CONTRADIÇÃO QUANTO AO PLANO DE CARGOS E SALÁRIOS 
O v. acórdão foi omisso novamente quanto ao fato de que foi a Plenária quem revogou o plano de cargos e salário e, não o ora Embargante. 
Igualmente, o v. acórdão foi omisso ou ao menos contraditório quanto a adoção de medidas por parte do Embargante para a implementação do novo plano de cargos e salários, o que ficou demonstrado na Ata da 1378º Reunião Plenária realizada em dezembro de 2012, anexada aos autos, a saber: 
'O Presidente Manuel Enriquez Garcia colocou em votação e a revogação da Resolução Nº 501/2008 e a sugestão para que seja criada uma comissão para enquadramento do corpo de funcionários tomandose como base o piso da Tabela do COFECON foram aprovados por unanimidade.' 
Ato contínuo, na 1410ª Reunião Plenária realizada em agosto de 2015, foi proposta a reformulação do Plano de Cargos e Salários e a Estrutura Organizacional do Conselho, e após deliberação, foi aprovado por unanimidade a continuidade do estudo referente à reestruturação organizacional do CORECON-SP, o qual se perpetua até a presente data, sendo oportuno ressaltar que o proponente, Benjamin Teixeira Dourado, permanece no quadro de Conselheiros do Corecon-SP. 
Ademais, a proposta para elaboração do Plano de Cargos e Salários foi ratificada pela Reunião Plenária 1449, de 04 de abril de 2018, que aprovou a constituição da comissão para elaboração do referido plano, cuja ata também foi anexada aos autos. 
Portanto, a omissão consiste nas evidências carreadas aos autos de que o Embargante adotou em sua gestão medidas para a elaboração do novo plano de cargos e salários, em substituição ao revogado, conforme se vê nas mencionadas atas. 
Ademais, igualmente, omisso o v. acórdão quanto a justificativa do Embargante sobre o percentual mínimo de 50% dos cargos em comissão a serem preenchidos no sentido de que o Corecon-SP se baseou na cartilha do TCU, a qual é silente obre a possível quantidade de cargos em comissão. 
O aclaramento desses pontos é de suma importância, em especial, por argumentar, caso Vossas Excelências entendam pelas irregularidades, reconhecer a boa-fé do Embargante, ou ao menos, considera-los como circunstância atenuante de sua conduta, a fim de afastar a multa aplicada no valor de R$ 60.000,00, bem como, afastar a penalidade consistente em sua inabilitação por um período de 5 anos para o exercício de cargo em comissão ou função de confiança no âmbito da administração pública. 
DA OMISSÃO QUANTO À AQUISIÇÃO DE VEÍCULO 
O v. acórdão foi omisso neste ponto, pois não considerou que o Embargante não era presidente e nem mesmo conselheiro do Corecon-SP em 2015, no entanto, considera graves as irregularidades cometidas pelo Embargante sem fazer qualquer distinção e individualização de conduta.  
DA OMISSÃO QUANTO A DESTINAÇÃO DOS RECURSOS 
O v. acórdão foi omisso quanto aos comprovantes anexados aos autos que demonstram que por ocasião dos convênios a OEB forneceu todos os comprovantes de pagamentos aos fornecedores executores do objeto de cada convênio, além das notas fiscais e orçamentos, os quais foram anexados aos respectivos processos, consideradas suficientes para autorizar o repasse financeiro. 
Além do mais, o Embargante em resposta ao Ofício 2/485/2017 do TCU, apresentou todos os comprovantes e extratos das transações realizadas pela OEB, o que comprovou que de fato os valores repassados pelo Corecon-SP foram efetivamente destinados ao pagamento das despesas relacionadas aos objetos dos respectivos convênios, obedecendo ao fim a que forma destinadas. 
Outrossim, comprovou-se que houve a avaliação da execução física do objeto, haja vista que o Corecon-SP participou diretamente das solenidades, utilizando-se da mesma ocasião para entrega dos prêmios do concurso de monografia e melhores alunos, tanto que o departamento de imprensa cobriu todos os eventos desde 2008. 
Da mesma forma se deu com relação aos convênios da TV Economista e Indicadores Econômicos, dos quais o Corecon-SP participou diretamente, inclusive, programas da TV Economista sempre foram transmitidos no portal do Corecon-SP, no entanto, o v. acórdão foi absolutamente omisso nesses pontos, principalmente, quanto aos registros efetivos da execução do objeto dos respectivos convênios, por fotografias, prints, reportagens etc. 
O aclaramento desses pontos é de suma importância, em especial, por argumentar, caso Vossas Excelências entendam pelas irregularidades, reconhecer a boa-fé do Embargante, ou ao menos, considera-los como circunstância atenuante de sua conduta, a fim de afastar a multa aplicada no valor de R$ 60.000,00, bem como, afastar a penalidade consistente em sua inabilitação por um período de 5 anos para o exercício de cargo em comissão ou função de confiança no âmbito da administração pública. 
CONCLUSÃO 
Cumpre destacar que o presente embargos de declaração versa sobre todos os itens do acórdão, aplicação da multa; conversão dos autos em tomada de contas especial para apuração das supostas irregularidades que, conforme razões acima expostos padecem de omissões, ou ao menos contradições; reajuste do valor da locação do 5º andar; realização de despesas relacionadas ao convênio 'Dia do Economista', utilizado para terceirização de atividades de comemoração do dia do economista; elaboração do plano de cargos e salários em sua gestão; sanção de inabilitação do Embargante, por um período de 5 anos, para o exercício de cargo em comissão ou função de confiança no âmbito da administração pública; retirada da chancela de sigilo dos autos. 
Portanto, impõe-se a atribuição de efeito suspensivo a todo os itens do acórdão, principalmente porque foram constatadas omissões, alegadas em preliminar que, culminam com a anulação do acórdão ora embargado. 
DO PEDIDO 
À vista do exposto, opõe os presentes EMBARGOS DE DECLARAÇÃO, em face do v acórdão nº 2813/2019, na forma do art. 287 do Regimento Interno, o qual requer que seja RECEBIDOS, com atribuição de efeito suspensivo, na forma do §3º, do art. 287, do Regimento Interno, CONHECIDOS, e, ao final, ACOLHIDOS, no sentido de sanar a omissão, obscuridade ou, ao menos, contradição verificadas no v. acórdão, precipuamente para a manifestação jurisdicional quanto aos pontos acima colocados". 
É o relatório.

8.1. Ricardo Hasson Sayeg (108.332/OAB-SP) e outros, representando Manuel Enriquez Garcia.

Não atuou.

EMBARGOS DE DECLARAÇÃO. ACÓRDÃO 2813/2019-TCU-PLENÁRIO. ALEGAÇÃO PRELIMINAR DE VÍCIO ENSEJADOR DE NULIDADE. ART. 174 DO RI/TCU. ALEGAÇÃO DE OMISSÃO E DE CONTRADIÇÃO. CONHECIMENTO DO EXPEDIENTE COMO PETIÇÃO. AUSÊNCIA DO NOME DO PROCURADOR NA PAUTA DE JULGAMENTO. DECLARAÇÃO DE NULIDADE. RESTITUIÇÃO DO PROCESSO AO RELATOR.

DENÚNCIA (DEN)

Secretaria de Controle Externo do Trabalho e Entidades Paraestatais (SecexTrab).

Os presentes embargos foram opostos tempestivamente pelo Sr. Manuel Enriquez Garcia, por meio de seu representante legal, que aduziu argumentos condizentes com a existência, em tese, de omissão, obscuridade e contradição na proposta de deliberação que fundamentou a prolação do Acórdão 2813/2019-TCU-Plenário.
Por intermédio desse acórdão, esta Corte de Contas, ao julgar processo de denúncia a respeito de supostas irregularidades ocorridas no Conselho Regional de Economia 2ª Região - São Paulo (Corecon-SP) , envolvendo também a Ordem dos Economistas do Brasil (OEB) , associação civil sem fins lucrativos, deliberou, entre outros:
"9.1. conhecer da presente denúncia, para, no mérito, considerá-la procedente;
9.2. rejeitar as razões de justificativa apresentadas pelo Sr. Manuel Enriquez Garcia;
9.3. aplicar ao Sr. Manuel Enriquez Garcia a multa prevista no art. 58, II, da Lei 8.443/1992, no valor de R$ 60.000,00 (sessenta mil reais) , fixando o prazo de 15 (quinze) dias, a contar da notificação, para que comprove, perante este Tribunal, o recolhimento da dívida aos cofres do Tesouro Nacional, atualizada monetariamente desde a data do presente acórdão até a do efetivo recolhimento, se for paga após o vencimento, na forma da legislação em vigor;
9.4. autorizar, desde logo, nos termos do art. 28, II, da Lei 8.443/1992, a cobrança judicial da dívida;
9.5. com fundamento no art. 47 da Lei 8.443/1992 c/c o art. 252 do RI/TCU, converter os autos em tomada de contas especial, para que se proceda à identificação de todos os responsáveis e à quantificação dos danos resultantes das seguintes irregularidades, verificadas a partir de 2011:
9.5.1 reajuste indevido no percentual de 60% (sessenta por cento) no valor do aluguel do 5º (quinto) andar do imóvel localizado no Viaduto Nove de Julho - 26, Centro, São Paulo - SP, conforme contrato firmado em 20/6/2014 com a Ordem dos Economistas do Brasil, no período de 1º/7/2014 a 31/12/2014;
9.5.2. realização de despesas relacionadas ao convênio 'Dia do Economista' (DV 37/2008) , utilizado para a terceirização de atividades de comemoração do dia do economista, as quais não possuem vinculação com os objetivos institucionais do Corecon-SP, configurando desvio de finalidade;
 (...) 
9.8. considerar graves as irregularidades cometidas pelo Sr. Manuel Enriquez Garcia;
9.9. inabilitar o Sr. Manuel Enriquez Garcia, por um período de cinco anos, para o exercício de cargo em comissão ou função de confiança no âmbito da administração pública, com base no art. 60 da Lei 8.443/1992;
9.10. apensar o presente processo aos autos da tomada de contas especial que vier a ser autuada, na forma prevista no art. 41 da resolução TCU 259/2014;
9.11. enviar cópia desta deliberação ao plenário do Conselho Federal de Economia (Cofecon) , em cumprimento ao disposto no art. 198, parágrafo único, do RI/TCU.
9.12. compartilhar os autos com o Ministério Público Federal para que adote as providências que entender pertinentes;
 (...) 
9.15. retirar a chancela de sigilo dos autos."
Em caráter preliminar, o embargante alega ter havido omissão no Acórdão 2813/2019-TCU-Plenário devido à ausência de intimação pessoal, bem como do advogado constituído nos autos (peça 97) , acerca da data designada para a apreciação do processo, o que o teria impedido de apresentar alegações finais e de realizar sustentação oral.
Em razão da ofensa ao contraditório e à ampla defesa, o embargante requer a anulação do acórdão em referência.
Outra suposta omissão apontada pelo embargante é a impossibilidade de se saber, da leitura do acórdão, qual foi o quórum de deliberação e se o relator, na condição de ministro-substituto, votou ou não.
Ainda em sede de alegações preliminares, o embargante aduziu haver contradição no acórdão devido ao fato de a denúncia, apurada em caráter sigiloso, ter sido apreciada em sessão pública, transmitida pelo portal do Tribunal, com menção pelo relator ao nome dos envolvidos.
Segundo o embargante, esta Corte deve dar tratamento sigiloso à presente denúncia até a decisão definitiva sobre a matéria, em observância ao disposto no art. 236 do RI/TCU, sendo o item 9.15 do acórdão impugnado contraditório com o dispositivo em referência.
II
Os presentes embargos declaratórios não devem ser conhecidos. Apesar de o embargante qualificar as questões preliminares por ele alegadas como omissões e contradições no Acórdão 2813/2019-TCU-Plenário, o que se verifica, de fato, é a arguição de nulidade pela parte, em consonância com o art. 174 do RI/TCU.
Com efeito, o acórdão impugnado padece de vício de nulidade, uma vez que a pauta da sessão ordinária do Plenário de 20/11/2019 não incluiu o nome de nenhum advogado regularmente constituído pelo ora peticionante, Sr. Manuel Enriquez Garcia.
Conforme salientado pelo peticionante, o art. 40 da Resolução TCU 164/2003 estabelece que "havendo advogado constituído nos autos, o gabinete do relator deverá consignar obrigatoriamente seu nome e o respectivo número de inscrição na OAB na lista destinada à constituição de pauta a ser publicada no Diário Oficial da União ou no Boletim do Tribunal de Contas da União".
No mesmo sentido, o art. 179, § 7º, do Regimento Interno desta Casa dispõe que "quando a parte for representada por advogado, a comunicação deve ser dirigida ao representante legal constituídos nos autos".
A jurisprudência desta Corte de Contas consolidou-se no sentido de que a ausência do nome do procurador da parte na pauta de julgamento publicada no Diário Oficial da União implica prejuízos à defesa do responsável, ensejando, consequentemente, a declaração de nulidade da decisão.
Insta destacar que no caso concreto, a parte suscitou a questão na primeira oportunidade em que se manifestou nos autos, tendo comprovado a ocorrência de prejuízo à sua defesa. Observou-se, dessa forma, o atendimento à jurisprudência mais recente desta Casa, iniciada com a prolação do Acórdão 2682/2018-TCU-Plenário, por meio do qual foi determinado à Segecex que expedisse a seguinte orientação às unidades instrutivas:
"9.10.2.3. a ausência ou indicação equivocada do representante legal da parte em acórdão deste Tribunal e na pauta de julgamentos será corrigida somente se a parte, reputando-se prejudicada, alegar, na primeira oportunidade de manifestação, a ocorrência da eventual nulidade e demonstrar os prejuízos experimentados em razão dela, nos termos do art. 278 do CPC, sob pena de preclusão do direito de apontar a falha e de convalidação do ato deste Tribunal;"
Trato a seguir das demais preliminares alegadas pelo peticionante, apenas para que não pairem dúvidas sobre os procedimentos estabelecidos por este Tribunal quanto ao julgamento e à apreciação de processos de controle externo.
A inserção de processos de denúncia na pauta da sessão ordinária do Plenário, procedimento atualmente adotado por esta Corte de Contas, não caracteriza inobservância ao art. 236 do RI/TCU, pois o que esse dispositivo dispõe é que as denúncias terão tratamento sigiloso até a decisão definitiva sobre a matéria. Tal condição (tratamento sigiloso) foi cumprida neste processo.
Ademais, cabe ressaltar que o tratamento sigiloso conferido à denúncia visa precipuamente proteger o denunciante e não o denunciado. Nesse sentido, reproduzo os art. 104 e 108 da Resolução TCU 259/2014:
Art. 104. Tratando-se de denúncia, serão adotadas, de imediato, pelo setor em que der entrada, as providências cabíveis com vistas à preservação do sigilo, nos termos do art. 236 do Regimento Interno e de normas específicas.
§1º A fim de resguardar o sigilo e a proteção do denunciante, o documento original da denúncia, bem como qualquer outro documento no qual conste sua identificação, serão juntados ao processo como peças sujeitas a sigilo, classificadas quanto à confidencialidade como informação pessoal, nos termos da Lei 12.527/2011, tendo por grupo de acesso o auditor designado para instrução, o diretor e o secretário da unidade técnica competente, o relator, seu chefe de gabinete e o (s) assessor (es) por ele indicado (s) , bem como o membro do Ministério Público que houver atuado no processo, seu chefe de gabinete e eventual (is) assessor (es) indicado (s) , além do presidente do Tribunal, e delas não se concederá vista ou cópia durante o período de vigência da restrição, salvo nas hipóteses previstas em lei.  (NR) (Resolução-TCU nº 292, de 21/2/2018, DOU de 23/2/2018) 
§2º A unidade técnica providenciará cópia do documento original, devendo tarjar quaisquer sinais que possam identificar o denunciante, tais como logotipos, timbres, nome, assinatura, endereço e qualificação profissional.
 (...) 
Art. 108. Após a decisão definitiva no processo de denúncia, inclusive no caso de conversão em TCE, a unidade técnica adotará as providências com vistas à alteração do grau de confidencialidade do processo para "público", salvo se houver expressa manifestação do Tribunal em contrário. (grifei) 
Relativamente à questão da alegada "omissão" no acórdão quanto ao quórum de deliberação, informo que a informação desejada pela parte, qual seja, a especificação do quórum, pode ser obtida por meio de consulta às atas das sessões deste Tribunal. No caso em exame, o Acórdão 2813/2019-TCU-Plenário foi publicado na Ata 45, de 20/11/2019, da sessão ordinária do Plenário.
III
Tendo em vista que o Acórdão 2813/2019-TCU-Plenário deverá ser declarado nulo, as questões apontadas nos embargos de declaração em relação ao mérito da decisão mencionada restam prejudicadas, por perda de objeto. 
Diante do exposto, manifesto-me pela aprovação do acórdão que ora submeto à apreciação deste Colegiado.
TCU, Sala das Sessões Ministro Luciano Brandão Alves de Souza, em 4 de março de 2020.
Weder de Oliveira
Relator